【裁判字號】    95,訴,2010
【裁判日期】    950613
【裁判案由】    回復原狀等
【裁判全文】
台灣台北地方法院民事判決              95年度訴字第2010號
原      告  甲○○
被      告  乙○○
                      9樓
訴訟代理人  張立業律師
複 代理人   林于椿律師
上列當事人間請求清償借款事件，本院於中華民國95年6月1日言
詞辯論終結，判決如下：
    主  文
原告之訴駁回。
訴訟費用由原告負擔。
    事實及理由
一、原告主張：被告係原告之夫，惟被告自大陸工作返台後，因
    發生外遇，而與原告有數件訴訟進行中。而原告因無職業而
    依全民健康保險法第9條第1項之規定，依附於被告之投保單
    位而投保，詎被告自民國93年2月2日起，在未事先預告原告
    之情況下，擅自將原告於被告任職公司之眷屬健康保險予以
    退保，致原告無法以健保身分看診，而僅能至藥局購買成藥
    服用，所受身心壓力甚大，權益受損甚鉅，又自93年2月2日
    被告擅自將原告之眷屬健保退保至今，所發生之逾期繳納健
    康保險費共計新台幣（下同）13,892元，為此依損害賠償之
    相關規定，請求被告給付上述金額等語，並聲明：被告應給
    付原告13,892元。
二、被告抗辯及聲明如下：
(一)依全民健康保險法（以下簡稱健保法）第14條規定，被告之
    雇主統一超商股份有限公司（以下簡稱統一超商公司）係投
    保單位，統一超商公司應依健保法第16條規定，於保險對象
    合於投保條件之日起 3日內，向保險人辦理投保，被告依健
    法第29條第1項第1款規定，僅係被扣繳保費之對象，故本件
    應向中央健康保險局（以下簡稱健保局）繳納健保費之義務
    人係統一超商公司，從而原告依健保法規定請求被告支付93
    年2月2日起未支付之保費，應係對統一超商公司起訴，原告
    對被告提起本件訴訟，顯無理由。
(二)訴外人統一超商公司於93年2月2日起未繼續為原告繳納保費
    ，依健保法第 6條之規定，中央健康保險局為保險人，固得
    依健保法第69條第 1項規定向被告任職之統一超商公司追繳
    未繳之保險費，並依照同法第69條之 1規定，請求被告補辦
    投保，惟此係中央健保局得否依行政訴訟法第 8條前段規定
    對統一超商公司、被告提起行政訴訟之公法事件，原告對於
    被告並無民法或其特別法之依據而得請求保險費。
(三)原告主張自93年2月2日起至94年12月止，未繳納之保險費共
    13,892元，原告應舉證證明之。又依全民健保法第27條第 1
    項第2款規定，被告僅須負擔保費之30％，即 13,892元之30
    ％即4167.6元，其餘係由投保單位即統一超商公司及政府單
    位補助。再依全民健保法第29條第1項第1款規定，亦僅被告
    之雇主統一超商公司為繳納保費義務人，對於中央健保局有
    繳納保費之義務，對於原告則無此義務，故原告請求被告給
    付13,892元，並無理由。
(四)綜上所述，原告提起本件訴訟，並無私法上之請求權基礎，
    故聲明：請求駁回原告之訴。
三、得心證之理由：
(一)按因故意或過失，不法侵害他人之權利者，負損害賠償責任
    ；故意以背於善良風俗之方法，加損害於他人者亦同；違反
    保護他人之法律，致生損害於他人者，負賠償責任，民法第
    184條第1項及第 2項前段分別定有明文。又為增進全體國民
    健康，辦理全民健康保險，以提供醫療保健服務，特制定全
    民健康保險法；本保險於保險對象在保險有效期間，發生疾
    病、傷害、生育事故時，依全民健康保險法規定給與保險給
    付，亦為全民健康保險法第1條、第2條所明定，故全民健康
    保險法為保護他人之法律無疑。又全民健康保險之保險對象
    分為被保險人及其眷屬，公、民營事業、機構之受雇者，為
    全民健康保險法第 8條所指之第一類被保險人，第一類被保
    險人之配偶且無職業者，為前述全民健康保險所指眷屬適用
    範圍內之保險對象，依全民健康保險法第11條之 1規定所載
    ，上述第一類被保險人之無業配偶，應強制投保，且應隨同
    被保險人辦理投保及退保，此亦為全民健康保險法第 7條、
    第9條第1款、第11條之 1、第13條等規定所明載。從而，公
    、民營事業、機構之受雇人擅自將其無職業之配偶單方退保
    者，參之前揭條文之說明，即屬違反保護他人之法律。
(二)經查，本件被告係受僱於統一超商公司，原告係被告之配偶
    且無業等情，為兩造所不爭執，是被告即為健保法第 8條所
    指之第一類被保險人，原告則為健保法第9條第1款所指之眷
    屬，依健保法第19條第3項及同法第 27條第1款第2目等規定
    所載，關於原告之健保保險費，固應由被保險人即被告繳納
    健保費自付額之30％，惟被告擅自將原告之眷屬健保退保，
    而致健保局暫行拒絕給付及核發保險憑證，原告僅能將此情
    陳報被告之雇主統一超商公司請其自行改正，或陳報中央衛
    生主管機關即衛生署，由其轉知保險人即中央健康保險局依
    健保法第69條第1項及同法第69條之1等規定，向被告之雇主
    統一超商公司及被告提起行政訴訟，以為救濟。至原告私法
    上所受之損失，依最高法院71年度台上字第2831號、82年度
    台上字第1764號裁判意旨所載：基於侵權行為請求賠償損害
    ，係以填補被害人所受實際損害為目的，被害人得請求賠償
    之金額，以其所受之實際損害而定等語，原告固可就被告前
    揭侵權行為所致之財產損失或增加之債務，向被告請求賠償
    。然當事人主張有利於己之事實者，就其事實有舉證之責任
    ，民事訴訟如係由原告主張權利者，應先由原告負舉證之責
    ，亦為民事訴訟第 277條所明定，此並有最高法院17年上字
    第 917號判例可資佐參，是原告仍應就被告將其眷屬健康保
    險擅自單方退保行為，致其發生之實際損害，負舉證責任。
    惟原告於本院審理時，並未提出任何證據證明其因被告前揭
    之行為而有財產減少或增加債務之情況，參之前揭條文及最
    高法院判例、裁判意旨所載，從而原告請求被告賠償13,892
    元之損害，即屬無據，應予駁回。
四、訴訟費用負擔之依據：民事訴訟法第78條。
中    華    民    國    95    年     6    月    13    日
                              民事第二庭法  官    黃蓓蓓
以上正本係照原本作成。
如對本判決上訴，須於判決送達後20日內向本院提出上訴狀。
中    華    民    國    95    年     6    月    13    日
                                     法院書記官   劉碧輝                                                                                                                   E


司法院資訊處製作；財團法人民間司法改革基金會備份。
